臺灣臺中地方法院民事裁定　100年度小上字第27號
上　訴　人　張世君
被　上訴人　賴科宏
上列當事人間請求返還代收租金事件，上訴人對於民國100年1月
月24日本院台中簡易庭99年度中小字第3194號第一審判決提起上
訴，本院裁定如左：
    主      文
上訴駁回。
第二審訴訟費用由上訴人負擔。
    事實及理由要領
一、被上訴人起訴主張，兩造於民國（下同）99年9月3日訂有頂
    讓合約書，由上訴人將其所承租門牌號碼：台中市○區○○
    路146號1樓之店面（包括器具）頂讓與被上訴人（註：即由
    被上訴人取代承租人之地位），讓渡金額為新台幣（下同）
    35萬元，上訴人負有協助被上訴人與出租人訂立房屋租賃契
    約之義務。被上訴人並交付3萬元之租金及9萬元之押金，由
    上訴人轉交予房東（即出租人）。然因房東不願同意，致被
    上訴人於99年9月6日至民間公證人處欲辦理公證時，無法完
    成，而未能承受上訴人之承租人地位。嗣伊於99年9月9日以
    霧峰郵局第220 號存讓信函通知上訴人，解除上開頂讓合約
    ，並請求返還上開9 萬元之租金及押金。然上訴人相應不理
    ，爰求為判決被上訴人應給付上訴人9萬元。
二、本件上訴意旨略以：
（一）被上訴人於頂讓合約簽訂後遲遲不簽房屋租賃契約書，造
      成頂讓品已屬於被上訴人，房租每月3 萬元，理應由被上
      訴人支付。
（二）被上訴人於公證士處簽房屋租賃契約時，態度、口氣不佳
      ，而與房東起爭執，致房東不敢同意，將房屋出租於被上
      訴人。
（三）上開9萬元並非房屋之租金、押金，只因收此金額，方便
      先支付房租，實為總金額44萬元之簽約訂金。
    是以，兩造間之頂讓合約，仍屬有效，上訴人無退還上開9
    萬元之理，爰請求廢棄改判等語。
三、按對於小額程序之第一審裁判之上訴或抗告，非以其違背法
    令為理由，不得為之。上訴狀內應記載上訴理由，表明：原
    判決所違背之法令及其具體內容，及依訴訟資料可認為原判
    決有違背法令之具體事實，民事訴訟法第436條之24第2項、
    第436條之25 ，分別定有明文。又所謂判決有違背法令，乃
    指判決不適用法規或適用不當，亦為同法第468 條所明定，
    此亦為小額事件之上訴程序所準用（民事訴訟法第436 條之
    32第2 項參照）。而以判決有不適用法規或適用不當為上訴
    理由時，其上訴狀或理由書應有具體之指摘，並揭示該法規
    之條項或內容，若係成文法以外之法則，應揭示該法則之旨
    趣，倘為司法院解釋或最高法院之判例，則應揭示該判解之
    字號或其內容，如依民事訴訟法第469條所列第1款至第5 款
    事由提起上訴時（第6款未準用，參照民事訴訟法第436條之
    32第2 項規定），其上訴狀或理由書應揭示合於該條款之事
    實，上訴理由狀如未依此項方法表明者，即難認為已對原判
    決之違背法令有具體之揭示，其上訴自難認為合法（最高法
    院71年台上字第314號判例要旨參照）。
四、按基於法律的規定或當事人之意思，法律關係成立後，可能
    發生變更。其中債之關係，無論債之發生原因係法律規定（
    無因管理、不當得利與侵權行為）或法律行為（單獨行為或
    契約），亦可能發生變更。是以，契約有效成立後，發生以
    債權債務為核心內容之法律關係，此因契約有效成立所生的
    契約關係，可能因法律規定或當事人之意思，發生不同層次
    的變更，乃屬常見。而所謂契約變更，實際包含兩個層面。
    首先，係針對個別債權債務，即狹義債之關係發生變更，簡
    稱為債之變更。其次，係針對契約關係的整體，即契約關係
    之變更。我國通說向來認為債之關係之構成要素，不外主體
    與客體，主體即債權人與債務人；客體即債之標的，債之關
    係不失其同一性而其主體或客體有變更，總稱為債之變更。
    然債權並無所謂支配的客體，並無相當於物權客體概念之存
    在，是上開所謂客體變更，無論為量的變更（如給付數量之
    增減）、質之變更（無息債權變為有息債權）或其他變更（
    如條件之附加或除去），其實均涉及契約內容之變更。無論
    係狹義債之關係抑或契約關係的整體發生變更，債之關係既
    不失其同一性，已如前述。而所謂債之同一性，表現在兩個
    方面。第一，係抗辯關係維持不變。如抗辯權之沿用、時效
    之進行不受影響等等。第二，為債之擔保不受影響（民法第
    295條第1項參照）。換言之，債之主體（債權人或債務人）
    或內容即或有所變更，即債之變更（包括狹義及廣義），然
    債權債務關係，均維持同一性。此由民法第294條至第301條
    所規定之債權讓與及免責債務承擔，債權債務關係均維持同
    一性，即足說明，而此種情形的債之主體變更，學說稱之債
    之移轉。於約定債之關係，債之主體的變更，亦可能為契約
    主體的變更，此時，並非單純債權讓與，亦非免責債務承擔
    可比。而此種主體的變更，係廣義債之關係主體（契約關係
    主體）的變更，學說上稱之為契約承擔。換言之，契約關係
    （廣義的約定債之關係）主體的變更，即由新的當事人取代
    原來一方當事人，契約關係的內容並不因而有所變動。就此
    點而言，可謂契約關係同一性不變。契約承擔，基於法律的
    規定（法定契約承擔）（註：民法第425條第1項規定（買賣
    不破租賃）即屬之），亦有基於契約而發生（即契約原則）
    的（約定契約承擔）。其中約定契約承擔因係對契約整體的
    處分，非得原契約當事人雙方同意不可，而契約承擔需有第
    三人願意承擔契約，因此，以契約由第三人取代一方當事人
    契約的地位，須三方同意才可（最高法院73年度台上字第15
    73號判例要旨參照）。而此同意，可以以三方契約之方式，
    或由承擔人與一方訂約而由他方同意之方式為之。觀諸，本
    件兩造所訂之系爭頂讓合約書，其中約定事項第1條第2項，
    被訴人有協助被上訴人與房東簽立租賃契約義務。是依上說
    明，雙方之訂約之真意係為約定契約承擔，即由被上訴人取
    代上訴人之承租人地位（民法第98條參照），而非民法第44
    3 條所規範之轉租，更非租賃權之讓與。此依上所述，須經
    房東即出租人之同意始可。惟本件房東即出租人既不同意，
    則雙方所訂之承擔契約，自因停止條件無法成就，而不生效
    力（民法第99條第1項），上訴人即應返還上訴人所給付之9
    萬元（不論雙方對於上開9 萬元之名目認知為何）。本件原
    審雖以解除契約後之法律關係，判決上訴人應如數返還上開
    9 萬元予被上訴人，理由雖與上述所述不同，然結論初無二
    致，並無違誤。
五、查上開上訴人上訴理由，核其前開上訴意旨所載內容，係就
    原審取捨證據、認定事實之職權行使，指摘其為不當，並就
    原審所為論斷，泛言其理由不當，然上訴人並未揭示原審判
    決違背法令之法規之條項或內容、成文法以外之法則，或司
    法院解釋或最高法院之判例，即未具體表明合於不適用法規
    、適用法規不當。難認此部分對原審判決之如何違背法令已
    有具體之指摘。故而，依首揭說明，本件上訴人之上訴已難
    認為合法，應予駁回。
六、據上論結，依民事訴訟法第436條之32第2項、第471條第1項
    、第444條第1項、第95條、第78條，裁定如主文。
中    華    民    國   100    年    4     月    21    日
                          臺灣臺中地方法院民事第二庭
                              審判長法  官  王  銘
                                    法  官  吳崇道
                                    法  官  陳添喜
右為正本係照原本作成。
不得抗告。
中    華    民    國   100    年    4     月    21    日
                                    書記官  鐘麗芳